臺灣士林地方法院民事判決　九十一年度簡上字第一○八號
　　上　訴　人　甲○○
　　訴訟代理人　張英郎律師
　　複 代 理人　陳英鳳律師
　　被 上 訴人　乙○○
右當事人間請求給付票款事件，上訴人對於中華民國九十一年四月二十五日本院士林
簡易庭九十年度士簡字第一二Ｏ四號第一審判決提起上訴，本院判決如左：
    主      文
原判決廢棄。
被上訢人在第一審之訴駁回。
第一、二審訴訟費用由被上訴人負擔。
    事      實
甲、上訴人方面：
一、聲明：
  (一)原判決廢棄。
  (二)被上訴人在第一審之訴駁回。
二、陳述：除與原審判決書所載者相同茲予引用外，補稱：
  (一)被上訴人主張上訴人向伊借款二百萬元，並交付上訴人所簽發之到期日為八十七
    年七月十一日、八十七年八月十一日，面額各為一百萬元之本票二紙（下稱系爭
    本票），被上訴人屆期提示未獲兌現，而提起本件訴訟。上訴人則以系爭二紙本
    票乃兩造欲共同經營越南渡假村，被上訴人交付投資款之證明。原審法院審理之
    結果雖認被上訴人所交付之二百萬元確係投資款，卻又認系爭二紙本票均載有到
    期日，顯係上訴人返還被上訴人之投資款之憑證，而為上訴人敗訴之判決。
  (二)兩造迄今均未主張系爭二紙本票為上訴人返還被上訴人投資款之憑證，而原審判
    決逕為系爭二紙本票乃上訴人返還被上訴人投資款而交付之憑證，已屬違背當事
    人進行主義及認作主張事實之違誤外，本票之記載到期日，與未記載到期日，僅
    生是否為見票即付之情事，尚與本票交付之原因關係無涉，原審判決以系爭二紙
    本票因載有到期日，即逕謂上訴人交付系爭二紙本票之原因關係為上訴人因返還
    投資款而交付，並未說明理由，亦屬判決不備理由之違法。
  (三)證人廖貫伶除於原審已供證本件被上訴人所匯付上訴人之二百萬元，乃為共同參
    與越南渡假村之經營（即合夥）而交付，另於鈞院審理時亦供證被上訴人於八十
    五年七月十一日先行交付之一百萬元時，即因當時被上訴人負責招出募之他合夥
    人尚未定案，且被上訴人所應交付之三百萬元出資款尚未悉數交付，故而臨時由
    上訴人向廖貫伶商借支票一紙作為被上訴人之此一百萬元之出資憑證。按被上訴
    人甫交付一百萬元，而此一百萬元又係被上訴人與上訴人共同經營事業之出資款
    ，則上訴人其時向廖貫伶商借支票交付被上訴人當非返還被上訴人投資款之意，
    三歲稚童亦可無疑，其後八十五年九月間兩造均在越南時因被上訴人另行交付一
    百萬元後，於八十五年十一月間兩造相約於廖貫伶之事務所，先由上訴人交付乙
    紙面額一百零五萬元支票予被上訴人，因在場之廖貫伶要求返還前述七月間商借
    之支票，故又當場開立乙紙面額一百萬元之支票，而由被上訴人返還商借廖貫伶
    支票，其後於八十七年間，上訴人又以保管支票若有遺失，恐較麻煩為由，才又
    於廖貫伶事務所交付系爭本票二紙，但事後被上訴人僅返還乙紙支票，但因僅係
    被上訴人之投資款交付憑證，基於信賴關係，上訴人並不以為意。綜上，被上訴
    人所交付之款項，乃投資越南渡假村之出資款，而系爭二紙本票乃作為投資之出
    資憑證，迨已明若觀火。
  (四)本件被上訴人主張借款而提起清償票款之訴，上訴人抗辯兩造間未曾有借款之合
    意及借款交付之事實，而被上訴人交付之二百萬元乃係因兩造間合夥經營越南渡
    假村，被上訴人所交付之投資款，並非借款。而且就上開二百萬元確非交付借款
    之事實積極舉證，並提出士林地方法院檢察署九十年度偵字第六九九二號不起訴
    處分書內載被上訴人自承匯款投資之事實，則上訴人上述主張自屬否認兩造間有
    借款合意及曾收受借款，消費借貸未成立之抗辯，而原審既亦肯認該二百萬元為
    合夥投資款，應命被上訴人就除本件之二百萬元外，另有交付二百萬元借款之事
    實負舉證責任，否則自應為被上訴人敗訴之判決。
三、證據：援用原審之立證方法，並聲請訊問證人廖貫伶。
乙、被上訴人方面：
一、聲明：駁回上訴。
二、陳述：除與原審判決書所載者相同茲予引用外，補稱：系爭兩張本票是償還借款
    之憑證，不是返還投資款之憑證。
三、證據：援用原審之立證方法。
    理      由
一、被上訴人起訴主張：上訴人向伊借款二百萬元，並交付其所簽發之系爭本票，詎
    屆期提示竟遭拒付，追索無效，為此提起本訴，請求上訴人給付二百萬元，及自
    八十七年八月十一日起至清償日止，按年息百分之五計算之利息等情。上訴人則
    以：系爭本票係被上訴人交付投資款之憑證，並非上訴人向被上訴人借款之憑證
    ，被上訴人不得提示請求付款等語置辯。
二、被上訴人主張其執有上訴人簽發之系爭本票之事實，業據提出本票影本二紙為證
    ，且為上訴人所不爭執，自堪信系爭本票為真正。
三、按本票固為無因證券，票據債務人不得以自己與發票人或執票人前手間所存在之
    抗辯事由，對抗執票人。然發票人非不得以自己與執票人間所存之抗辯事由對抗
    執票人，此觀票據法第十三條上段之反面解釋自明。又如發票人一旦提出其基礎
    原因關係不存在之對人抗辯，執票人自應就該基礎原因關係存在之積極事實，負
    舉證責任（最高法院八十一年台上字第八七九號判決參照）。查上訴人辯稱系爭
    本票係投資款之憑證，並非借款之憑證等語，係以系爭本票之借貸關係不存在之
    事由抗辯，是被上訴人自應就系爭本票之借貸關係存在之事實，負舉證責任。
四、又按當事人主張有金錢借貸關係存在，須就其發生所具備之特別要件即金錢之交
    付及借貸意思表示有一致負舉證責任，若僅證明有金錢之交付，未證明借貸意思
    表示互相一致者，尚不能認為有金錢借貸關係存在（參照最高法院八十一年台上
    字第二三七二號判決要旨）。查被上訴人主張兩造存有借貸關係，被上訴人交付
    二百萬元予上訴人固為兩造不爭之事實，惟被上訴人並未就兩造於何時地對於二
    百萬元之借貸意思表示互相一致舉證以實其說。至被上訴人所舉證人李能昭乃被
    上訴人之妻，彼等關係親密，證人所為證詞是否客觀真實，已非無疑，況其在原
    審證稱：「我並未與廖貫伶至銀行以廖貫伶身份證匯六十萬元至越南甲○○戶頭
    ，我有去陽信銀行石牌總行提領六十萬元，因為甲○○要借款請廖貫伶向我提領
    ，借據是後來簽發壹佰萬元之支票，因為錢是陸續借的，六十萬元之事我先生知
    道，我先生與甲○○並未在越南合夥做生意，我先生與甲○○至越南遊玩」（見
    九十一年一月十七日言詞辯論筆錄）等語，核與證人廖貫伶在原審證稱：「我只
    知道貳佰萬元是投資的錢並不是借款，我跟原告之太太至銀行匯錢給甲○○在越
    南之戶頭，因為當時我有帶身份證所以用我名義匯入，第一次原告是拿新台幣壹
    佰萬元整，是做為投資之用，第二次是我陪原告之太太匯款給甲○○新台幣陸拾
    萬元整，第三次之匯款新台幣肆拾萬元整之事我就不知道」（見九十年十二月十
    八日言詞辯論筆錄），及在本院證稱：「系爭兩張本票是上訴人開出給被上訴人
    之投資憑證，換先前開出之兩張支票之投資憑證，因為被上訴人說支票不容易保
    管，當時談得很晚，所以我印象深刻」（見九十一年十一月十三日準備程序筆錄
    ）等情相異，其證詞難信為真，自難採為有利於被上訴人之證據。再參諸被上訴
    人對上訴人提出詐欺之告訴意旨略稱：「被告甲○○於八十七年間，以在越南開
    設上漁越南休閒渡假村及越南康華公司需大筆資金為由，勸誘告訴人投資，告訴
    人於同年七月十一日、八月十一日分別匯款二百零五萬元，嗣告訴人認該開發案
    不實在，要求退股，惟被告交付之本票嗣後均不獲兌現，被告亦避不見面」，有
    上訴人提出之台灣士林地方法院檢察署九十年度偵字第六九九二號不起訴處分書
    附卷可證，足見被上訴人於另案亦自承系爭本票係投資款之憑證。綜上所述，被
    上訴人主張系爭本票係借款之憑證云云，不足採信。
五、末按當事人主張有利於己之事實，就其事實有舉證之責任，民事訴訟法第二百七
    十七條第一項前段定有明文。又民事訴訟如係由原告主張權利者，應先由原告負
    舉證之責，若原告先不能舉證，以證實自己主張之事實為真實，則被告就其抗辯
    事實即令不能舉證，或其所舉證據尚有疵累，亦應駁回原告之請求，最高法院十
    七年上字第九一七號判例亦著有明文。查被上訴人既不能證明系爭本票之基礎原
    因關係，即交付借款之事實，則上訴人以原因關係不存在為抗辯，即可成立，是
    被上訴人基於票據關係，請求上訴人給付票款，自屬無據。從而上訴人上訴意旨
    ，指摘原判決不當，求為廢棄改判為有理由，應予廢棄改判如主文第二項所示。
六、兩造其餘攻擊防禦方法已無關於本件判決勝敗之判斷，爰不一一論究，併此敘明
    。
七、據上論結，本件上訴為有理由，依民事訴訟法第四百三十六條之一第三項、第四
    百五十條、第七十八條，判決如主文。
中　　　華　　　民　　　國　　九十一　　年　　  十二　　月　　二十四　　日
                            臺灣士林地方法院民事第二庭
~B審判長法官　李玉卿
~B法　　　官　王本源
~B法　　　官　周明鴻
右為正本係照原本作成。
本件當事人須以本判決適用法律顯有錯誤為上訴理由時，始得於本判決送達後二十日
內向本院提出上訴狀，如已於本判決宣示後送達前提起上訴者，應於判決送達後十日
內補具上訴理由，（均按他造當事人之人數附繕本），並經本院許可後方得上訴最高
法院。
中　　　華　　　民　　　國　　九十一　　年　　  十二　　月　　二十六　　日
~B法院書記官　林義傑
